臺灣高等法院刑事判決　　　　　　　　　九十一年度上更(二)字第八三五號
　　上　訴　人　臺灣臺北地方法院檢察署檢察官
　　被　　　告　丙○○　男 五.
　　選任辯護人　張睿文律師
右上訴人，因被告偽造文書案件，不服台灣台北地方法院，八十五年度訴字第七六八
號，中華民國八十六年二月二十五日第一審判決( 起訴案號：台灣台北地方法院檢察
署八十四年度偵字第二０二二四號）提起上訴，經判決後，由最高法院第二次發回更
審，本院判決如左：
    主      文
原判決關於丙○○部分撤銷。
丙○○連續行使偽造私文書，足以生損害於他人，處有期徒刑陸月，如易科罰金以
佰元折算壹日。
林榮田與丁○○於八十四年七月二十七日簽訂之存款證明使用契約書背面，偽造之「
乙○○」署押壹枚、八十四年七月十五日、八十四年七月二十八日、八十四年八月三
日丙○○向甲○○借款之借據上，偽造之「乙○○」署押各壹枚，均沒收。
    事      實
一、丙○○係同性戀者，竟冒用國內知名經濟學者乙○○之名為社交活動，仲介林榮
    田（已經判罪確定）向丁○○借用存款證明，林榮田應允給予丙○○仲介佣金一
    千萬元，嗣林榮田與丁○○於八十四年七月二十七日，在台北市○○○路第一飯
    店咖啡廳內，簽訂存款證明使用契約書，內容略為：丁○○同意提供新台幣（下
    同）三億五千萬元之存款證明供林榮田使用，並於使用期間八十四年八月一日至
    四日不得動用該存款，林榮田則僅得將該存款證明作為財力證明，不得移為他用
    ，並於使用期滿五日內支付一千萬元以為報酬等語，丙○○當場在該存款證明使
    用契約書背面見證人欄位偽簽乙○○之署押，故將自己之身分證統一編號「Ｚ0
    00000000」，書為「Ｚ000000000」，使人誤信為乙○○之身
    分證統一編號，偽造完成乙○○擔任見證人之契約文書，持以行使交付丁○○，
    足以生損害於真正之乙○○。
二、丙○○於八十四年七月十五日、二十八日及八月三日因需款短期週轉，以代墊林
    榮田應付丁○○之報酬，俾賺取仲介佣金，乃分別向其親密友人甲○○借三萬、
    七十萬及三十萬元，嗣於同年八月間某日，在台北市○○○路、林森北路之麥當
    勞速食店內，基於上開偽造文書之概括犯意，接續偽簽乙○○之署押，偽造成乙○○之借據三張（日期同上），持以交付甲○○作為借款證明，足以生損害於甲○○及真正之乙○○。
三、案經被害人丁○○、甲○○、乙○○訴由桃園縣警察局移送臺灣臺北地方法院檢
    察署檢察官偵查起訴。
    理      由
一、訊據被告丙○○對於其在右揭時間，以乙○○名義在存款證明使用契約書背面及
    向甲○○借款之借據上簽署姓名均坦承不諱，核與被害人丁○○、甲○○指訴情
    形無異，並有該存款證明使用契約書（偵卷三一頁）、借據（偵卷二八至三○頁
    ）等各影本在案可徵。
二、被告雖否認有冒名簽署之犯罪故意，辯稱伊係同性戀者，在當年時、空下不能公
    開，僅能以化名為之，因伊曾留學德國，故同志間以「陳博士」之名呼伊，久之
    竟為「乙○○」，絕無冒經濟學者乙○○之存心云云。惟查：
    (一)被害人乙○○在調查單位調查時被問：「丙○○冒用你之名在外向被害人支借
      金錢並簽立借據，‧‧‧你是否知情？」答以：「我完全不知情。」（偵卷六
      頁）。
    (二)另被害人甲○○在調查中指稱：「我與乙○○（按指被告）從八十四年四月中
      旬認識，‧‧‧該員告知我，他叫乙○○，至於真實年籍我並不知。」「丙○○在我認識他時，都以乙○○自居，並稱其為台北大學經濟系教授，我亦曾打
      電話至該校找乙○○，該校確實有一位乙○○教授，但我是以電話自動轉接，
      都未曾接通過該員，所以我相信有此人。」（偵卷四頁）在原審仍指稱：「他
      （按指被告）說他是乙○○，他也說他是台大經濟系之教授，他是一開始即說
      過。」「是他自稱他是台大經濟系教授，故也沒有理由不相信，與他是去娛樂
      場所認識。」（原審卷一三五頁反面、一三七頁反面）雖有關在何所大學任教
      ，先後所陳不一，但堅稱係經濟學者，則屬一致。
    (三)事實上，被告在調查單位調查時亦坦承：「我騙甲○○，說我名字叫乙○○。
      」「我只有跟甲○○說，我在台大管理學院。我是後來在報紙上看到確有乙○○教授名字。」（偵卷一二、一三頁）在檢察官偵查中被問：「為何你不用本
      名，而冒充乙○○簽名？」答以：「當初甲○○說要我做見證人，我怕契約有
      問題，所以自編乙○○姓名、身分證字號亂編．．．」（偵卷五九頁）。
    (四)參以被告在上開存款證明使用契約書背面見證人欄位所簽署押旁之國民身分證
      統一編號，故將第一個英文字碼「Ｋ」寫為「Ａ」，並將第七個阿拉伯數字碼
      「七」寫為「八」，有該契約書與被告身分證經本院查驗筆錄在卷可供比對，
      足見被告係明知另有乙○○其人，而竟故意冒名行事，所辯係同志間化名云云
      ，要無可採。
    (五)至於簽立借據係在借款之後所補具，且在同一天製作，已經被告及被害人甲○○一致供明（本院更(二)卷九十一年十一月二十二日筆錄），衡以其格式均相同
      ，除簽名外，皆由該被害人填載，有該三紙借據在案可考，亦經該被害人供述
      綦詳（同上筆錄），足見被告就此三份借據之製成，係出於一個行為而接續為
      之。雖關於製作地點一節，被告稱係在警局之內，被害人則指係在台北市○○○路、林森北路口處之麥當勞速食店內（同上筆錄），應以該被害人具體而清
      晰之指陳較為可採，附此說明。
    (六)被告偽以「乙○○」之名在存款證明使用契約書背面簽署為見證人，已構成該
      文書之一部，而又以該名義簽立借據，均持以行使，均足以生損害於真正之乙○○及持有該文書之丁○○與持有借據之甲○○。
    (七)綜合上述，被告否認犯罪，無非畏罪之詞，尚無可採，其犯行可以認定。
三、核被告所為，應成立刑法第二百十六條、第二百十條之行使偽造私文書罪。其中
    偽造署押行為，係屬偽造私文書之部分行為，而偽造私文書之低度行為，復應為
    行使該文書之高度行為所吸收，均不另予論罪。又其先後二次（最後一次係接續
    犯，已見前述）行使偽造私文書，時間接近，犯罪構成要件相同，顯係基於概括
    犯意為之，應論以連續犯，並依法加重其刑。
四、原審予以論罪科刑，固非無見，惟原判決(一)認被告係分別三次偽簽三紙借據，係
    屬連續犯，尚與事實不符。(二)僅論被告以刑法第二百十七條第一項之偽造署押罪
    名，而非同法第二百十六條、第二百十條之行使偽造私文書罪，尚嫌未洽。檢察
    官上訴指摘其不當，核有理由，應由本院將原判決關於被告部分予以撤銷改判。
    爰審酌被告之犯罪動機、目的、手段、犯人與被害人平日之關係、犯罪所生之損
    害、犯罪後之態度等一切情狀，量處如主文第二項所示之刑。因被告行為後，刑
    法關於易科罰金之規定，業經修正、施行，比較新、舊法之結果，以新法之規定
    較有利於被告，自應依法適用刑法第四十一條第一項之新規定，併予諭知易科罰
    金之折算標準。至於如主文第三項所示之「乙○○」簽名，均屬偽造之署押，均
    應一併宣告沒收。
五、公訴意旨另略謂：被告因見林榮田有意購買高雄國際海港大樓，需要存款證明，
    以便於申請貸款，即與林榮田及周梅花（已經判決無罪確定）基於共同之犯意，
    而意圖為自己不法之所有，於八十四年七月間，介紹林榮田向丁○○詐稱經濟建
    設委員會欲向美國方面取回五十年前存放在美國聯邦儲備局之款項，目前已到期
    ，但無適當名義取回，要利用民間之力量，故林榮田有意參與辦理，但需有三億
    五千萬元之存款證明，辦成後林榮田可得到千分之一之利益，如丁○○能為其找
    到該存款證明，林榮田願給付丁○○一千萬元之佣金云云。致丁○○信以為真，
    即提供友人賴德彥在華南商業銀行中山分行之七千萬元之存款證明以及連淑卿在
    中國信託商業銀行之二億八千萬元之存款證明予林榮田。林榮田乃與丁○○簽訂
    存款證明使用證明契約書，周梅花並在林榮田身旁幫腔，丙○○則擔任見證人。
    嗣林榮田竟偽刻賴德彥與連淑卿之印章，並偽造賴德彥名義之不可撤銷支付憑證
    ，蓋用印章於其上，足生損害於賴德彥與連淑卿。丙○○復基於上開概括之犯意
    ，向甲○○自稱係台大經濟系教授乙○○，並於八十四年七月十五日以需款作短
    期週轉為由，向甲○○借款三萬元，甲○○認為以其教授職業，又係短期週轉，
    應不致有清償問題，而如數支借，丙○○又陸續以同一手法於八十四年七月二十
    八日與八月三日先後向甲○○借用七十萬元與三十萬元，均約定於八十四年八月
    返還，但屆期丙○○卻稱無資金，而無法清償。因認被告此部分涉有共同連續犯
    刑法第三百三十九條第一項之詐欺罪嫌及第二百十六條、第二百十條之行使偽造
    私文書罪（上開論罪部分除外）嫌云云。
    (一)訊據被告堅決否認有此部分犯罪情事，辯稱伊僅單純仲介林榮田向丁○○借用
      存款證明，林榮田答應給伊佣金一千萬元，伊因此向甲○○借一○三萬元，代
      墊林榮田應支付丁○○之利息，事實上，伊才是本件之最大被害人，伊已將款
      返還甲○○，然而林榮田卻害伊血本無歸，伊根本未參與林榮田偽造文書或詐
      欺之事，實無辜受利用等語。
    (二)公訴人認被告涉有上開犯行，無非以告訴人丁○○、甲○○之指述，及存款證
      明使用契約、不可撤銷支付憑證書、借據為主要論據。
    (三)經查：
    1.告訴人丁○○於警訊及原審調查時，係稱林榮田告訴伊說需要此存款證明，俾
      至經建會辦理引進美國聯邦儲備局外資之能力證明，要用民間之力量等語（偵
      卷三頁、原審卷八八頁），顯見有關引進美國款項一節，並非被告告知該告訴
      人，而係林榮田所為。
    2.林榮田在原審供稱：「丙○○是替我貸款，我給他一千萬元之佣金。」「（問
      ：是否告知美國儲備局款項之事給別人？）只告知郭董，其他人未告知．．．
      」（原審卷一九九頁）足見被告所辯伊係不知詳情，而在貪圖一千萬元佣金之
      情形下受人利用，絕無共同行詐之存心，尚屬可採，亦查無被告有與林榮田共
      同偽造不可撤銷支付憑證之事，自難遽認被告係與林榮田共同犯罪。
    3.另關於借款部分，告訴人甲○○於警訊時，已供陳：契約到期，伊以他給伊之
      電話號碼及呼叫器號碼聯絡其到外面商議如何還錢，被告都依約商議等語（偵
      卷五頁），在原審更指出伊係基於朋友關係而借錢予被告等語（原審卷一三五
      頁反面），在本院更(二)審更進一步供稱被告早將該款如數清償完竣，伊與被告
      確有親密關係等語（本院更(二)卷九十一年十一月二十二日筆錄），參以本件告
      訴人丁○○因提出存款證明，取得相當於利息之報酬一百六十萬元，其中一百
      零三萬元係被告向甲○○借款墊付等情，業據被告陳明，並經林榮田確認給付
      利息無訛（原審卷八九、二三七頁），核與告訴人甲○○所供伊知丙○○借了
      錢又轉出去等語相符（原審卷一三八頁），足見被告否認其有詐欺之意圖，應
      堪採信。
    4.此外，別查無其他積極事證可證被告有此部分偽造文書及詐欺犯罪情事，此部
      分核屬不能證明被告犯罪。惟因公訴人認此部分與前開論罪部分具有連續犯及
      牽連犯關係，屬審判上同一事件，此部分爰不另為無罪之諭知。
據上論斷，應依刑事訴訟法第三百六十九條第一項前段、第三百六十四條、第二百九
十九條第一項前段，刑法第二百十六條、第二百十條、第五十六條、第二條第一項前
段、第四十一條第一項、第二百十九條，罰金罰鍰提高標準條例第二條，判決如主文
。
本案經檢察官沈明彥到庭執行職務。
中    華    民    國    九十一    年    十二        月      二十五      日
                        臺灣高等法院刑事第十四庭
                            審判長法  官  陳  祐  輔
                                  法  官  陳  國  文
                                  法  官  洪  昌  宏
右正本證明與原本無異。
如不服本判決應於收受送達後十日內向本院提出上訴書狀，其未敘述上訴之理由者並
得於提起上訴後十日內向本院補提理由書（均須按他造當事人之人數附繕本）。
                                  書記官  廖  月  女
中    華    民    國    九十一    年    十二        月      三十        日
附錄：本案論罪科刑法條全文
刑法第二百十六條
行使第二百十條至第二百十五條之文書者，依偽造、變造文書或登載不實事項或使登
載不實事項之規定處斷。
刑法第二百十條
偽造、變造私文書，足以生損害於公眾或他人者，處五年以下有期徒刑。
